【裁判字號】    98,上易,1355
【裁判日期】    981209
【裁判案由】    詐欺
【裁判全文】
臺灣高等法院刑事判決                98年度上易字第1355號
上  訴  人
即  被  告  甲○○
                    原住高雄市.
選任辯護人  張  靜律師
上列上訴人因詐欺案件，不服臺灣臺北地方法院97年度易字第28
34號，中華民國98年4 月17日第一審判決（起訴案號：臺灣臺北
地方法院檢察署97年度偵字第15100 號、第16637 號、第19640
號），提起上訴，本院判決如下：
    主  文
原判決關於甲○○部分撤銷。
甲○○幫助共同意圖為自己不法之所有，以詐術使人將本人之物
交付，處拘役伍拾日，如易科罰金，以銀元參佰元即新臺幣玖佰
元折算壹日，減為拘役貳拾伍日，如易科罰金，以銀元參佰元即
新臺幣玖佰元折算壹日。
    事  實
一、緣王泰岳前為中華民國養豬協會（以下簡稱：養豬協會）理
    事長，葉力子為養豬協會秘書長，張生金、葉富德為副秘書
    長，吳金城、蔡璧瑛為高級專員，劉修德、王美雪、丁○○
    為專員，均為受雇於養豬協會從事業務之人員（以上9 人均
    經原審審結，以下簡稱：王泰岳等9 人）。而養豬協會為依
    法成立之非營利社團，其經費來源包括接受會員繳納會費、
    接受捐款或補助以及委託收益、事業費、基金及孳息，而養
    豬協會既為公益社團，茍上開經費來源不足以支應社團營運
    之花費，本應召開社員大會討論增收社員費或由社員捐款挹
    注。詎養豬協會於民國（下同）90年12月間，與中華民國養
    豬事業發展協進會（以下簡稱：養豬協進會）合併，養豬協
    會接收養豬協進會之人員，並於第11屆理事會核定人員薪資
    。91年間起，養豬協會之財務困難，無法足額發給葉力子、
    張生金、葉富德、吳金城、蔡璧瑛、劉修德、王美雪、丁○○（以下簡稱：葉力子等8 人）等養豬協會職員之薪資，其
    等竟與王泰岳（理事長為無給職）基於共同意圖為自己不法
    所有之概括犯意聯絡，由王泰岳接洽養豬協會上屬之目的事
    業主管機關，即行政院農業委員會（以下簡稱：農委會）、
    行政院農委會動植物防疫檢疫局（以下簡稱：防疫檢疫局）
    ，表示養豬協會可協助主管機關從事政策傳達宣導、輔導豬
    農、提供諮詢、舉辦活動、聘請專家學者演講等非受託行使
    公權力之事務，而經農委會、防疫檢疫局於91年至93年度頒
    訂如附表一所示之30項計畫，協請養豬協會負責其中部分業
    務，於計畫中規劃補助款預算，同時因為養豬協會員工薪資
    方面，現有財源不足支應，請求將部分補助計畫中之人事預
    算提高，使養豬協會能順利發放員工薪資。
二、91年間，農委會、防疫檢疫局陸續頒布計畫後，因計畫中約
    僱人員、臨時人員薪資有固定之發放標準，葉力子、張生金
    、葉富德、吳金城、蔡璧瑛、劉修德、王美雪、丁○○茍以
    約僱人員身分報領，仍有不足額部分。為領出補助款預算中
    之人事費部分，即必須找人頭充當臨時工以報領工資補助款
    。葉力子於請示王泰岳後，要求張生金、葉富德、吳金城、
    蔡璧瑛、劉修德、王美雪、丁○○等人分別找人頭向農委會
    報領工資，養豬協並按補貼部分金錢予各人頭，然後再按比
    例補貼薪資予葉力子等8 人。謀議既定，各人即分頭找尋人
    頭，其中丁○○請有共同犯意聯絡之友人丙○○（已經原審
    審結）代尋無所得或所得較低者充任人頭，丙○○即依丁○○之指示，於91年至93年間，直接或間接找來有幫助犯意之
    許淑惠、施麗珍、魏向均、曾凡容、廖仁安、李幸如、胡招
    君、李宜倩、王盈文、戊○○（原名賴俞楨）、張雅君、楊
    宏文、周值筠、陳靖婷（以上許淑惠等人均已經原審審結）
    、鍾孟蒨（因未到案，已經原審通緝）、甲○○、乙○○（
    經原審審結，並經本院判決駁回上訴確定）等人擔任人頭。
    而甲○○依其社會生活之通常經驗，可預見並無任何目的而
    將自己身分證件交付他人使用，可能會成為幫助他人虛報薪
    資之用，竟仍不違反其本意，基於幫助為自己不法之所有及
    行使業務上登載不實文書之犯意，於92年間某日，礙於丙○○之請託，即將所有之身分證影本、私章1 枚交付予丙○○
    。而丙○○於取得甲○○之身分證影本及私章後，將身分證
    影本轉交予丁○○，由丁○○統一分配使用，私章則置放己
    處，以為日後製作工資表所用。而丁○○自丙○○處取得甲○○之身分證影本後，即先於92年間，於其職務上，虛列甲○○在養豬協會92年度受農委會所補助之「輔導養豬產業永
    續經營計畫－提昇養豬產業資訊力計畫」中擔任臨時工，應
    受領薪資共11萬6160元（月份細目詳如附表二所示），並製
    作不實之支出傳票、請款單等支領憑證，由王泰岳、葉力子
    審核用印後，即將該等支出傳票、請款單等支領憑證存檔以
    備農委會之承辦人員抽驗，以此方式使農委會之人員陷於錯
    誤，誤認為上開臨時工工資補助款經如實執行核銷，並已受
    領工資，而依養豬協會呈報所聘僱之臨時工員額，核銷前開
    臨時工工資補助款。丁○○並再依王泰岳、葉力子之指示於
    93年間製作扣繳單位養豬協會、扣繳義務人為王泰岳、所得
    人為「高筱如」（按應係甲○○之誤載）、所得為11萬6160
    元之92年度所得稅扣繳暨免扣繳憑單之業務文書，由丁○○
    寄交或請丙○○轉予甲○○作為申報92年度綜合所得稅時使
    用，足以生損害於農委會及稅捐稽徵機關稅捐稽徵之正確性
    ，甲○○並因而獲得數千元之報酬。
三、案經法務部調查局北部地區機動工作組移送臺灣臺北地方法
    院檢察署檢察官偵查及自動檢舉起訴。
    理  由
壹、程序方面：
    按被告以外之人於審判外之陳述，雖不符刑事訴訟法第159
    條之1 至第159 條之4 之規定，而經當事人於審判程序同意
    作為證據，法院審酌該言詞陳述或書面陳述作成時之情況，
    認為適當者，亦得為證據；當事人、代理人或辯護人於法院
    調查證據時，知有刑事訴訟法第159 條第1 項不得為證據之
    情形，而未於言詞辯論終結前聲明異議者，視為有前項之同
    意，刑事訴訟法第159 條之1 、第159 條之5 第1 項、第2
    項分別定有明文。經查，本判決下列所引用之被告以外之人
    於審判外之陳述，檢察官、被告及辯護人於本院言詞辯論終
    結前均未聲明異議，本院審酌上開證據資料製作時較無人情
    施壓或干擾，亦無不當取供，及證明力明顯過低之瑕疵，認
    以之作為證據應屬適當，故揆諸前開規定，認前揭證據資料
    有證據能力，合先敘明。
貳、實體方面：
一、訊據被告甲○○固坦承曾交付身分證影本予共同被告丙○○
    ，惟矢口否認有何幫助詐欺、偽造文書等犯行，辯稱：丙○○向伊拿身分證應是88、89年間之事，丙○○也沒說拿身分
    證要做何用，伊不知養豬協會以伊名義報領薪資，亦未收到
    養豬協會之扣繳憑單，是後來被通知要補稅，始知此事，伊
    立即去國稅局檢舉伊未有該筆薪資收入云云。經查：
（一）同案被告丁○○於92、93年間任職於養豬協會時，確曾透
      過友人即同案被告丙○○取得被告甲○○之身分證影本，
      並以被告甲○○擔任該會於92年度受農委會所補助之「輔
      導養豬產業永續經營計畫－提昇養豬產業資訊力計畫」之
      臨時工，製作內容不實之相關支出傳票、請款單等支領憑
      證存檔供主管機關農委會查核，並向農委會申領如附表二
      所示之工資用以補助養豬協會職員之薪資等事實，業據證
      人丙○○於偵查及原審審理時、證人丁○○於原審審理時
      證述明確，被告甲○○對此事實亦不爭執。復有中華民國
      養豬協會職務分配表（見偵字第15100 號卷(一)第148 頁）
      、被告甲○○92年度所得稅扣繳憑單（誤載為「高筱如」
      ，見偵字第15100 號卷(二)第34頁）、行政院農業委員會政
      風室94年7 月19日農政室字第0940084933號函及附件（見
      他字第6263號卷第1 頁至第2 頁）、92年度輔導養豬產業
      永續經營計畫─提升養豬產業資訊力計畫說明書（見偵字
      第15100 號卷(三)第76頁至第81頁）、93年度建立養豬團體
      辦理斃死豬處理體系計畫書（見偵字第15100 號卷(三)第16
      9 頁至第176 頁）、同案被告丁○○所製作之中華民國養
      豬協會92、93年度薪資表明細影本（見偵字第15100 號卷
      (一)第150 頁、第151 頁）等件在卷可稽，及92年度之輔導
      養豬產業永續經營計畫─提升養豬產業資訊力計畫之報銷
      憑證、93年度建立養豬團體辦理斃死豬處理體系計畫扣案
      可資佐證，此部分事實堪信為真實。
（二）被告甲○○雖以前詞置辯。惟查，證人丁○○於原審審理
      時證稱：「（依照養豬協會的紀錄甲○○在92年間，曾經
      有一筆11萬多元的薪資收入，是誰製作的？）是我製作的
      。」、「（你有沒有交給丙○○金錢用來補貼甲○○該筆
      所得應支付的稅負？）有，好像是幾千元。好像是用11萬
      多元的百分之六去計算的，詳細數字不記得了，我現在只
      記得是幾千元。」、「（有關甲○○這筆收入的扣繳憑單
      你有無經手寄給甲○○？）扣繳憑單我製作後有的用寄的
      ，如果我有認識的我就自己交給他們，有的就是交給介紹
      人轉交，甲○○這張我是怎麼處理的我現在不記得了。」
      、「（丙○○交給你多張身分證影本，你為何會記得甲○○是她的人頭？）那時候我已經申報完薪資，丙○○打電
      話告訴我說甲○○的媽媽知道她當我們的人頭，非常生氣
      ，要把錢退給我們，但是已經來不及了，因為已經申報了
      ，所以我有印象。」、「（丙○○向你說甲○○不同意做
      人頭是打電話跟你說的？）是的，因為丙○○打電話來的
      時候已經過了93年1 月，我已經申報出去了，我就在電話
      中跟丙○○說已經來不及了，然後我就去跟葉力子報告，
      有一個人頭有意見，但是我與葉力子也不知道如何處理，
      而且丙○○或甲○○後來也沒有再打電話來講這件事情。
      」等語（見原審卷(二)98年2 月6 日審判筆錄）。另證人丙○○於偵查中結證稱：「（甲○○知否？）知道，我有跟
      她講說報薪資，可能她後來忘記了，她收到有問我什麼是
      養豬協會，我有給她稅金補貼」、「（向他人借證件，有
      無跟那些人講？）有，只是當時沒有講很清楚是報那家公
      司的薪資」、「（是否有人沒有拿到稅金補貼？）每個都
      有」等語（見偵字第15100 號卷(四)第86頁、第87頁）。
      於原審審理時復證稱：「（你向甲○○要身分證的時候是
      何時？）應該是91或是92年。」、「（你跟甲○○要身分
      證的時候，她在何處讀書？）那時候應該是精鍾商專畢業
      了，她那時候應該是沒有在讀書了。」、「（你跟甲○○
      要身分證影印本的時候，是如何說的？）我好像是跟她說
      幫同學公司的忙報薪資，稅金會補貼。」、「（你後來是
      否知道甲○○有去稅捐機關檢舉這件事情？）她後來隔很
      久了有打電話給我說，她媽媽發現了很生氣，有去檢舉。
      」、「（丁○○有交多少錢給你要你轉交給甲○○？）有
      ，應該是幾千元，實際數字我現在不記得了。」、「（你
      確實有轉交給甲○○嗎？）有，甲○○有收下。」、「那
      時候甲○○打電話給我說，她媽媽有問她有無到這裡上班
      ，怎麼會有養豬協會的薪資，她媽媽很生氣，因為沒有在
      那邊上班，甲○○說她要退給我，我給他的補貼稅金的錢
      ，我就打電話給我同學丁○○說這件事情，丁○○就說不
      用退了，因為也沒有多少錢。」、「（你告訴丁○○此事
      ，是什麼時候的事情？）時間我忘記了，就是甲○○打電
      話給我，我馬上就打電話給丁○○。」、「（你確定你在
      跟甲○○拿身分證的時候，有告訴她拿身分證的目的就是
      要申報別的公司的薪資？）就是跟他說幫同學的忙，幫公
      司報薪資。」、「（你所找的人頭，每壹個人你都有跟他
      們說清楚，拿身分證就是要報薪資？）有，我都有說要幫
      別人報薪資，但是我沒有說是養豬協會，但是我自己知道
      是養豬協會，只是沒有跟每一個人說單位。」、「（你跟
      甲○○講的時候，是當場給你身分證，還是過了幾天才給
      你？）我跟她講，她當場同意，身分證影本是過幾天才拿
      給我的。」、「（甲○○工資表上面的印章何來，是誰蓋
      的？）甲○○的印章是甲○○給我的，我幫她蓋的。」、
      「（你要蓋工資表有跟甲○○講，經過他的同意嗎？）有
      。我有打電話給甲○○跟她講簽名蓋章的事情，她有同意
      」等語（見原審卷(二)第60頁至第65頁反面、第145 頁、第
      146 頁）。勾稽證人丁○○、丙○○前揭證言，顯見證人
      丙○○受丁○○所託向他人蒐集身分證供丁○○使用於養
      豬協會向農委會虛報薪資，丙○○即於92年間向被告甲○○拿取身分證影本，丙○○並確實有向被告甲○○說明拿
      取身分證影本之目的係為申報薪資，是被告甲○○空言其
      不知交付身分證影本係供他人報領薪資云云，自不可採。
（三）又被告甲○○雖辯稱：其未收到或看過92年度養豬協會所
      制作之扣繳憑單，係於94年間收到國稅局之補稅通知，始
      知此事，伊立即去檢舉云云。而依證人丁○○於原審審理
      時證稱：因時間久遠無法確認被告甲○○之扣繳憑單係何
      方式交付予被告甲○○等語（見原審卷(二)第64頁），似無
      法確認被告甲○○是否確有收受上開扣繳憑單等情，且經
      原審向財政部臺灣省北區國稅局中和稽徵所函查結果，被
      告甲○○確實於94年3 月10日至該所以其於92年間未受領
      養豬協會11萬6160元薪資為由而檢舉該筆所得不實，該所
      並於94年4 月15日以北區國稅中和二字第0941011381號函
      知被告甲○○已更正該筆所得為0 元，並退稅2228元等情
      ，有財政部臺灣省北區國稅局中和稽徵所97年12月22日北
      區國稅中和二字第0971037800號函暨所附之該所94年4 月
      15日北區國稅中和二字第0941011381號函、財政部臺灣省
      北區國稅局綜合所得稅核定通知書92年度申報核定（申報
      義務人為被告之父高奮禮）、檢舉書等件在卷可稽（見原
      審卷(二)第26頁至28頁、第30頁至第31頁）。惟證人丁○○
      、丙○○於原審審理時均一致證稱：於93年1 月以後某日
      ，被告甲○○有對丙○○稱其母親不同意借人頭予他人報
      薪資，並且願意退錢等語，丙○○再對丁○○轉告此事，
      惟丁○○因已經申報故無法變更，且有對丙○○稱不必退
      錢了，故93年未再繼續使用被告甲○○名義為人頭等語，
      已如前述，是被告甲○○若非於93年初即收受上開扣繳憑
      單，豈可能向證人丙○○反應其母親反對其充當他人請領
      薪資之人頭。且證人丁○○既確實於93年間有製作被告甲○○之養豬協會92年度扣繳憑單，衡情其無獨自留存故不
      交付予本人之理。又被告甲○○實際上有無收受扣繳憑單
      ？何時收到扣繳憑單？扣繳憑單上記載之養豬協會負責人
      究為何人？其檢舉書是如何制成？等情，與被告甲○○是
      否有將身分證交予他人請領薪資等情，並無直接關連，並
      不影響本院對於被告甲○○有為本案犯行之認定。再證人
      丁○○、丙○○係於原審隔離訊問時為上開相同內容之證
      述，渠2 人就上開被告甲○○事後如何反悔之情節，並非
      主動證述，乃原審訊問時被動說出，且內容大致相符，可
      見其2 人所為上開證言並非勾串虛構之詞甚明，有相當可
      信性。況證人丁○○、丙○○亦為本案被告，2 人對自己
      犯行均坦認不諱，並經原審判處罪刑確定在案，實無再以
      上開情詞故意誣陷被告甲○○入罪之動機及必要。反之，
      依被告甲○○於原審審理時所辯：丙○○係88、89年間向
      伊拿身分證，當時未說原因，只說叫伊要相信她，她不會
      害伊云云，惟證人丙○○係91年以後始因丁○○之故而向
      他人蒐集身分證件，且被告甲○○係虛報養豬會92 年 度
      上開計畫之臨時工工資，證人丙○○自不可能於88、89年
      間向被告甲○○拿取身分證影本甚明，被告甲○○此部分
      所辯即非事實。至證人即被告甲○○之母親己○○於本院
      審理時雖證稱：伊係於94年間，中和稽徵所寄來補稅通知
      單始知悉此事，並由伊依據該所承辦人員之說明制作檢舉
      書並填寫談話筆錄，再交由被告甲○○簽名，伊不認識證
      人丙○○，不可能打電話給證人丙○○等語（見本院卷第
      176 頁及其反面），核與證人丙○○前揭證詞相異，查證
      人己○○為被告甲○○之母親，其證詞難免偏頗於被告甲○○，故為本院所不採。又被告甲○○於92年間已係年滿
      20 歲 以上之成年人，有一定智識及經驗，焉有可能在丙○○未告知原因僅說「要相信我，我不會害你」一詞而任
      意交付自己之身分證影本予他人，被告甲○○所辯顯不合
      常情。再依卷證所示，丙○○於91至93年間為丁○○直接
      、間接找來之人頭多達10餘人以上（詳如事實欄），除乙○○、鍾孟蒨外，其餘到案如被告甲○○相似情節之同案
      被告許淑惠、施麗珍、魏向均、曾凡容、廖仁安、李幸如
      、胡招君、李宜倩、王盈文、戊○○、張雅君、楊宏文、
      周值筠、陳靖婷等人亦均坦認自己犯行，俱無爭執並不知
      情或證人丙○○並無說明借用身分證影本之原因，益證證
      人丙○○於原審審理時所證其借身分證時確有說明係供他
      人報領薪資使用一節應為真正。是縱被告甲○○事後確有
      向國稅局檢舉上情，惟此乃係其家人事後知情反對其做法
      之故，不能據此即謂證人丁○○、丙○○所證被告甲○○
      當初確有交付證件同意提供名義一節為不實在。被告甲○○空言否認知情云云，應係脫罪卸責之詞，不足採信。
（四）至被告甲○○之辯護人又以：依卷證所示，尚有其他多名
      人頭否認有收受扣繳憑單及收到養豬協會的報酬，並非只
      有被告甲○○稱沒收到扣繳憑單及報酬，可推知證人丁○○、丙○○所證不實云云。惟本院綜核全案卷證，認被告
      甲○○確係在知情之情況下交付身分證件予證人丙○○供
      養豬協會使用其名義報領臨時工工資等情，業如上述，自
      與其他同為人頭之同案被告是否願意承認自己有收到扣繳
      憑單及報酬無關。且證人丙○○於原審審理時證述：「（
      你說你有把補貼的稅金交給你找來的人頭，何以目前除了
      未到案或說不記得之外，有李幸如、李宜蒨、張雅君、楊
      宏文、施麗珍及被告甲○○都說沒有收到任何補貼稅金，
      何以如此？）我確實都有把錢拿給他們，他們在調查局說
      沒有拿到錢，是因為事情很久，可能一時沒有想起來，後
      來在檢察官法院開庭的時候，大家有碰到面，他們對我說
      他們都有想起來真的有拿到錢，但是因為之前在調查局問
      話的時候有錄音，所以他們就不敢再改口說有拿到錢。」
      等語（見原審卷(二)第154 頁）。參以被告甲○○之辯護人
      所舉之同案被告李幸如、李宜蒨、張雅君、楊宏文、施麗
      珍等人事後均向原審法院坦認犯行，並經原審判處罪刑確
      定，證人丙○○所證確有交付報酬予李幸如等人，或因時
      間久遠記憶不清，或其後不願改口等因素，李幸如等人始
      為上開陳述等節，尚與常情無違，是同案被告李幸如等人
      先前之供詞自不足為被告甲○○有利之認定。
（五）綜上所述，被告甲○○所辯不足採信，本件事證已臻明確
      ，被告犯行洵堪認定，應依法論科。
二、新舊法之比較：
（一）被告行為後，於94年2 月2 日修正公布之刑法，於95 年7
      月1 日施行，其中刑法第2 條係規範行為後法律變更所生
      新舊法律比較適用之準據法，是刑法第2 條本身雖經修正
      ，但該條文既屬適用法律之準據法，本身尚無比較新舊法
      之問題，應逕適用裁判時即修正後刑法第2 條規定以決定
      適用之刑罰法律，先予敘明。
（二）按行為後法律有變更者，適用行為時之法律。但行為後之
      法律有利於行為人者，適用最有利於行為人之法律，修正
      後刑法第2 條第1 項定有明文。又比較時應就罪刑有關之
      共犯、未遂犯、想像競合犯、牽連犯、連續犯、結合犯，
      以及累犯加重、自首減輕暨其他法定加減（如身分加減）
      與加減例等一切規定，綜其全部罪刑之結果而為比較。再
      從刑附屬於主刑，除法律有特別規定者外，依主刑所適用
      之法律（最高法院95年第8 次刑事庭會議決議參照）。
（三）關於罰金刑部分，修正前刑法第33條第5 款規定：「罰金
      ：1 元（銀元）以上。」修正後刑法第33條第5 款規定：
      「罰金：新臺幣1,000 元以上，以百元計算之。」修正後
      刑法第33條第5 款所定罰金刑最低數額，較之修正前提高
      ，自以修正前刑法第33條第5 款規定，較有利於被告，依
      刑法第2 條第1 項前段之規定，應適用被告行為時之舊法
      。
三、養豬協會執行農委會、防疫檢疫局之前開30項計畫，均係單
    一年度補助計畫，而養豬協會僅係協助農委會、防疫檢疫局
    從事關於政策傳達宣導、輔導豬農、提供諮詢等不具有法定
    職務權限之事務。故上開計畫之性質屬補助計畫，而非委辦
    計畫，農委會、防疫檢疫局也因此未依行政程序法與養豬協
    會另簽訂委辦契約，故養豬協會之從業人員並非刑法第10條
    第2 項第2 款所謂受國家、地方自治團體所屬機關依法委託
    ，從事與委託機關權限有關之公共事務之人員，亦非修正前
    貪污治罪條例第2 條後段之受公務機關委託承辦公務之人。
    惟上開30項補助計畫中，撥發之經費固屬補助費，但因事涉
    國家機關預算，仍應依支出項目核實報銷。本件被告甲○○
    僅係單純提供身分證影本及印章等物予證人丙○○持以報領
    薪資，因證人丙○○並未明確告知被告甲○○向其收取身分
    證影本等物件係要被告甲○○充任養豬協會如附表二所示計
    劃之臨時工，且無證據證明被告甲○○知悉養豬協會王泰岳
    等9 人將如何犯罪，而無法認定被告甲○○有與王泰岳等人
    就實施詐欺取財或行使業務上登載不實文書犯行有何犯意聯
    絡，惟被告甲○○將身分證交予丙○○作為報領薪資使用，
    可能遭持以從事財產等犯罪有所認知，其有幫助他人共同犯
    詐欺取財罪及行使業務上登載不實文書罪之不確定故意甚明
    。核被告甲○○所為，係犯刑法第30條第1 項、第339 條第
    1 項之幫助詐欺罪、同法第30條第1 項、第216 條、第215
    條之幫助行使業務上登載不實文書罪。被告一個幫助行為而
    幫助正犯集團共犯上開詐欺、行使偽造業務登載不實文書2
    罪，為一行為觸犯數罪名，為想像競合犯，應從一較重依幫
    助共同詐欺罪處斷。被告幫助他人實行犯罪行為，為幫助犯
    ，爰依刑法第30條第2 項之規定減輕其刑。
四、原審認被告甲○○罪證明確，因而論罪科刑，固非無見。惟
    查，原審認被告甲○○明知自己未擔任如附表二所示計劃之
    臨時工，亦未實際自養豬協會受領任何薪資，猶提供名義供
    該會為報領如附表二所示薪資之人頭，供養豬協會得以向主
    管機關農委會詐領此部分工資，並對養豬協會將製作相關之
    內容不實之業務上之憑證及年度扣繳憑單，有不確定之故意
    ，認被告甲○○與同案被告丙○○間就前開犯行，互有犯意
    聯絡及行為分擔，為共同正犯，核與本院認定被告甲○○僅
    成立幫助犯行不同，自有未洽。被告甲○○上訴意旨，仍執
    前詞，否認犯罪，固無理由，惟原判決既有前揭可議之處，
    自應由本院將原判決關於被告甲○○部分予以撤銷改判。爰
    審酌被告甲○○因受朋友之託，礙於情面，出借身分證明予
    他人報領薪資，尚非為貪圖一己私利，且其於行為時甫成年
    ，涉世未深，難免思慮不週，及其素行、犯罪之動機、目的
    、手段、對社會所生危害、及犯後態度等一切情狀，改量處
    如主文第2 項所示之刑。又被告甲○○所犯本件犯罪之時間
    係在96年4 月24日以前，合於中華民國96年罪犯減刑條例第
    2 條第1 項第3 款所規定減刑條件，併就被告所處上開宣告
    刑減其2 分之1 。又被告甲○○行為後，刑法第41條關於易
    科罰金之規定業於94年2 月2 日修正公布，95年7 月1 日起
    施行。依修正後刑法第2 條第1 項規定，行為後法律有變更
    者，適用行為時之法律，但行為後之法律有利於行為人者，
    適用最有利於行為人之法律。依修正前罰金罰鍰提高標準條
    例第2 條前段（現已刪除）規定，就其原定數額提高為100
    倍折算1 日，即被告行為時之易科罰金折算標準，以銀元30
    0 元即新台幣900 元折算1 日，然修正後之刑法第41條第1
    項前段則規定「犯最重本刑為5 年以下有期徒刑以下之刑之
    罪，而受6 個月以下有期徒刑或拘役之宣告者，得以新臺幣
    1,000 元、2, 000元或3,000 元折算1 日，易科罰金。」比
    較修正前後易科罰金之折算標準，以修正前規定較有利於被
    告，爰依修正前刑法第41條第1 項之規定諭知易科罰金之折
    算標準。
據上論斷，應依刑事訴訟法第369 條第1 項前段、第364 條、第
299 條第1 項前段，刑法第2 條第1 項前段、第30條、第216 條
、第215 條、第339 條第1 項，第55條、修正前刑法第41條第1
項，中華民國96年罪犯減刑條例第2 條第1 項第3 款、第7 條，
刑法施行法第1 條之1 ，行為時罰金罰鍰提高標準條例第2 條，
行為時現行貨幣單位折算新臺幣條例第2 條，判決如主文。
本案經檢察官洪泰文到庭執行職務。
中    華    民    國    98    年    12    月    9     日
                  刑事第十四庭審判長法  官  陳志洋
                                    法  官  梁耀鑌
                                    法  官  謝靜恒
以上正本證明與原本無異。
不得上訴。
                                    書記官  陳珮茹
中    華    民    國    98    年    12    月    9     日
附錄：本案論罪科刑法條全文
刑法第339條第1項
意圖為自己或第三人不法之所有，以詐術使人將本人或第三人之
物交付者，處5 年以下有期徒刑、拘役或科或併科1 千元以下罰
金。
刑法第215條
從事業務之人，明知為不實之事項，而登載於其業務上作成之文
書，足以生損害於公眾或他人者，處3 年以下有期徒刑、拘役或
5 百元以下罰金。
刑法第216條
行使第210 條至第215 條之文書者，依偽造、變造文書或登載不
實事項或使登載不實事項之規定處斷。
附表一（養豬協會91-93年間申請補助計畫表）
┌───┬─────────────┬────────┬─────┐
│年度別│計畫名稱                  │補助人事費（元）│經費來源  │
├───┼─────────────┼────────┼─────┤
│91    │豬瘟及口蹄疫撲滅計畫      │325,000         │防疫檢疫局│
├───┼─────────────┼────────┼─────┤
│91    │先期調整養豬產業結構計畫  │936,000         │農委會    │
├───┼─────────────┼────────┼─────┤
│91    │提昇產銷班運作功能計畫    │無              │農委會    │
├───┼─────────────┼────────┼─────┤
│91    │輔導養豬產業永續經營計畫--│480,000         │農委會    │
│      │提昇養豬產業產銷效率計畫  │                │          │
├───┼─────────────┼────────┼─────┤
│91    │辦理全年度系列行銷宣導計畫│40,000          │農委會    │
├───┼─────────────┼────────┼─────┤
│91    │加強畜牧污染防治及廢棄物處│1,035,000       │農委會    │
│      │理計畫                    │                │          │
├───┼─────────────┼────────┼─────┤
│91    │河川整治推動計畫--重要河川│無              │農委會    │
│      │流域養豬場減廢、廢水循環再│                │          │
│      │利用之示範推動計畫        │                │          │
├───┼─────────────┼────────┼─────┤
│91    │畜牧場登記與管理計畫      │758,000         │農委會    │
├───┼─────────────┼────────┼─────┤
│91    │加強畜牧團體組織功能計畫  │777,000         │農委會    │
├───┼─────────────┼────────┼─────┤
│91    │畜牧場強制執行口蹄疫預防注│963,000         │防疫檢疫局│
│      │射計畫                    │                │          │
├───┼─────────────┼────────┼─────┤
│92    │輔導改善化製場消毒與管理計│24,000          │防疫檢疫局│
│      │畫                        │                │          │
├───┼─────────────┼────────┼─────┤
│92    │豬瘟及口蹄疫撲滅計畫      │1,222,000       │防疫檢疫局│
├───┼─────────────┼────────┼─────┤
│92    │提昇產銷班運作功能計畫    │72,000          │農委會    │
├───┼─────────────┼────────┼─────┤
│92    │輔導養豬產業永續經營計畫--│1,431,000       │農委會    │
│      │提昇養豬產業產銷效率計畫  │                │          │
├───┼─────────────┼────────┼─────┤
│92    │輔導養豬產業永續經營計畫--│903,000         │農委會    │
│      │提昇養豬產業資訊力計畫    │                │          │
├───┼─────────────┼────────┼─────┤
│92    │建立養豬團體辦理斃死豬處理│816,000         │農委會    │
│      │體系                      │                │          │
├───┼─────────────┼────────┼─────┤
│92    │加強畜牧污染防治及廢棄物利│1,669,000       │農委會    │
│      │用                        │                │          │
├───┼─────────────┼────────┼─────┤
│92    │畜牧場登記與管理          │882,000         │農委會    │
├───┼─────────────┼────────┼─────┤
│92    │加強畜牧團體組織功能計畫  │767,000         │農委會    │
├───┼─────────────┼────────┼─────┤
│93    │豬瘟及口蹄疫撲滅計畫      │302,000         │防疫檢疫局│
├───┼─────────────┼────────┼─────┤
│93    │輔導改善化製場消毒與管理計│無              │防疫檢疫局│
│      │畫                        │                │          │
├───┼─────────────┼────────┼─────┤
│93    │提昇家畜產銷班運作功能計畫│24,000          │農委會    │
├───┼─────────────┼────────┼─────┤
│93    │輔導養豬產業永續經營計畫--│903,000         │農委會    │
│      │提昇養豬產業資訊力計畫    │                │          │
├───┼─────────────┼────────┼─────┤
│93    │輔導養豬產業永續經營計畫--│1,664,000       │農委會    │
│      │提昇養豬產業產銷效率計畫  │                │          │
├───┼─────────────┼────────┼─────┤
│93    │加強畜牧污染防治及廢棄物處│462,000         │農委會    │
│      │理                        │                │          │
├───┼─────────────┼────────┼─────┤
│93    │畜牧業搭排費補助          │73,000          │農委會    │
├───┼─────────────┼────────┼─────┤
│93    │建立養豬團體辦理斃死豬處理│590,000         │農委會    │
│      │體系                      │                │          │
├───┼─────────────┼────────┼─────┤
│93    │畜牧場登記與管理          │485,000         │農委會    │
├───┼─────────────┼────────┼─────┤
│93    │加強畜牧團體組織功能計畫  │506,000         │農委會    │
├───┼─────────────┼────────┼─────┤
│93    │畜禽產品安全衛生預警體系計│177,000         │防疫檢疫局│
│      │畫                        │                │          │
├───┴─────────────┴────────┴─────┤
│備註：部分人事費補助款為補助養豬協會約僱職員薪資之預算，部分經清│
│      查經養豬協會實際僱用臨時工執行補助計畫而核銷，並無不法。至│
│      於不實核銷冒領臨時工資部分，如附表二所示。                │
└────────────────────────────────┘
附表二：虛列甲○○為臨時工報領工資部分
┌──┬────────────────────┐
│計畫│92年度輔導養豬產業永續經營計畫－提升養豬│
│名稱│產業資訊力計畫                          │
├──┴───┬─────┬──────────┤
│月份        │金額      │扣案證物：【按月份】│
│            │          │請款（報銷）單、傳票│
│            │          │、工資表、簽到單    │
├──────┼─────┼──────────┤
│92年1月份   │20160元   │原審卷(二)第114 頁    │
├──────┼─────┼──────────┤
│92年2月份   │15360元   │原審卷(二)第115 頁    │
├──────┼─────┼──────────┤
│92年3月份   │20160元   │原審卷(二)第116 頁    │
├──────┼─────┼──────────┤
│92年4月份   │21120元   │原審卷(二)第117 頁    │
├──────┼─────┼──────────┤
│92年5月份   │20160元   │原審卷(二)第118 頁    │
├──────┼─────┼──────────┤
│92年6月份   │19200元   │原審卷(二)第119 頁    │
└──────┴─────┴──────────┘


司法院資訊處製作；財團法人民間司法改革基金會備份。
